【裁判字號】    90,訴,1683
【裁判日期】    901019
【裁判案由】    確認債權存在
【裁判全文】
臺灣臺北地方法院民事判決  九十年度訴字第一六八三號
    原      告  甲○○
    被      告  戊○○
                丙○○
    訴訟代理人  己○○
    被      告  乙○○
    被      告  庚○○
                丁○○
右當事人間確認債權存在事件，本院判決如左：
    主      文
確認訴外人周秀英對被告戊○○有新台幣柒拾萬元之債權存在，對被告丙○○有新台
幣壹拾伍萬元之債權存在，對被告乙○○有新台幣柒拾萬元之債權存在，對被告庚○○有新台幣壹拾伍萬元之債權存在，被告丁○○有新台幣壹拾壹萬仟壹佰伍拾伍元
之債權存在。
訴訟費用由被告戊○○負擔百分之三十九，被告丙○○負擔百分之八，被告乙○○負
擔百分之三十九，被告庚○○負擔百分之八，被告丁○○負擔百分之六。
    事實及理由
甲、程序方面：
    查原告主張其前因與訴外人周秀英間假扣押執行案件，曾聲請法院就訴外人對被
    告等之債權，在一百八十萬元及執行費一萬三千一百五十五元，合計一百八十一
    萬三千一百五十五元之範圍內，予以扣押，嗣被告對執行法院聲明異議，否認訴
    外人對其等有債權存在等情，業據提出本院九十年三月五日九十民執全宙字第二
    ０三號民事執行命令為證，且為被告所不爭執，是原告就訴外人周秀英對被告有
    無債權存在，在一百八十一萬三千一百五十五元之範圍內，自有確認利益存在，
    且無當事人不適格之情事，首予敘明。
乙、實體方面：
一、原告起訴主張：兩造參加以訴外人周秀英為會首之合會（下稱系爭合會）發生停
    會，被告均為系爭合會之死會會員，對訴外人負有給付如附件所示各項死會會款
    之義務。而原告前因與訴外人周秀英間假扣押執行案件，曾聲請法院就訴外人對
    被告等之債權，在新台幣（下同）一百八十萬元及執行費一萬三千一百五十五元
    ，合計一百八十一萬三千一百五十五元之範圍內，予以扣押，詎被告竟對執行法
    院聲明異議，否認訴外人對其等有債權存在，爰起訴請求確認訴外人周秀英對被
    告有如聲明所示之債權存在等語。並聲明：確認訴外人周秀英對被告戊○○有七
    十萬元之債權存在，對被告丙○○有十五萬元之債權存在，對被告乙○○有七十
    萬元之債權存在，對被告庚○○有十五萬元之債權存在，被告丁○○有十一萬三
    千一百五十五元之債權存在。
二、被告則以：（一）系爭合會停會後，會首、會員彼此間之權利義務關係應適用民
    國八十八年四月增訂、八十九年五月五日施行之民法債篇合會一節（下稱新法）
    之規定，故會首周秀英對其等並無債權可言。（二）系爭合會停會後，各個合會
    之活會會員代表均有與會首周秀英簽訂協議書，將周秀英對死會會員之會款債權
    讓與給活會會員，而發生債之更改或債權移轉之效力，周秀英對其等已無會款債
    權存在。（三）被告就死會會款交付之債務仍享有期限利益。（四）原告計算會
    首周秀英對其等擁有之債權數額不正確等語，資為抗辯。被告庚○○另辯以：伊
    和原告並無共同之合會等語。並均聲明：原告之訴駁回。
三、兩造不爭執之事實：
（一）兩造均為訴外人周秀英於八十四年至八十八年間擔任會首之合會之會員。
（二）系爭合會目前已發生停會情事。
四、得心證之理由：
    本件主要爭點在於：兩造參加以訴外人周秀英為會首之合會發生停會後，彼等與
    會首間之法律關係有無新法之適用？如有，系爭合會活會會員代表與會首於停會
    後簽訂之協議書，有無發生債之更改或債權轉讓之效果？茲論述如下。
（一）按「民法債編施行前發生之債，除本施行法有特別規定外，不適用民法債編之
      規定；其在修正施行前發生者，除本施行法有特別規定外，亦不適用修正施行
      後之規定」，民法債編施行法第一條定有明文。查系爭合會契約分別成立於八
      十四年十二月三日、八十五年十二月五日、八十六年八月一日、八十六年十一
      月十五日、八十七年三月十一日、八十七年十二月二十三日、八十八年六月二
      十六日、八十八年十一月二十五日，為兩造所不爭執，均成立在十九年五月五
      日民法債編施行之後，自無民法債編施行法第十六條規定之適用；又上開施行
      法復無特別規定民法債編有關合會之新增條文，亦適用於修正施行前成立之合
      會，則系爭合會，依民法債編施行法第一條後段規定，自無新法之適用，被告
      抗辯系爭合會停會後，彼等與會首間之法律關係應適用新法等語，於法尚有未
      合。
（二）次按「依台灣省民間合會習慣，合會係會首與會員間所訂立之契約，會員與會
      員間並無法律關係之存在」，最高法院六十三年台上字第一一五九號判例可資
      參照，是僅會首對死會會員有死會會款債權存在。被告雖復辯以：系爭合會停
      會後，各個合會之活會會員代表均有與會首即訴外人周秀英簽訂協議書，將周
      秀英對死會會員之會款債權讓與給活會會員，而發生債之更改或債權移轉之效
      力，周秀英對其等已無會款債權存在等語。惟查，被告就其上開主張關於八十
      六年八月一日、八十六年十一月十五日、八十八年十一月二十五日成立之合會
      部分，並未提出協議書以實其說，至關於八十四年十二月三日、八十五年十二
      月五日、八十七年三月十一日、八十七年十二月二十三日、八十八年六月二十
      六日成立之合會部分，雖據提出協議書為證，惟依卷附之各份協議書內容所示
      ，均僅約定由各個活會代表向死會會員收取死會會錢並分配給活會會員，尚難
      以之推認債權已行移轉予活會代表，且參酌當死會會錢有無法交付之情形時，
      會首周秀英需開立債權憑證給活會代表、死活會權利義務均不得互相抵銷、若
      死會會員欠繳會款由活會代表與會首協力追索等約定，會首周秀英對死會會員
      之會款債權是否未變更債之同一性移轉予活會會員代表，而發生債權主體變更
      之情事，並不明確；又若依被告主張認上開協議係屬「債之更改」，亦即成立
      新債務消滅舊債務之契約，則縱認協議約定內容有變更債權人之意思而屬債之
      更改中「因債權人交替之更改」之類型，然此種債之更改應由債務人、原債權
      人及新債權人三方參與，而上開協議書並未經死會會員參與同意，是並不生「
      債權人交替之更改」之效力。綜上所述，會首周秀英仍為被告所負死會會款債
      務之債權人。
（三）末查，原告主張訴外人周秀英對被告戊○○有九百八十八萬六千六百元之會款
      債權、對被告丙○○有七百六十一萬三千九百元之會款債權、對被告乙○○有
      六百四十萬九千五百元之會款債權、對被告庚○○有九十八萬六千元之會款債
      權、對被告丁○○有九百四十九萬零八百元之會款債權等情，被告庚○○自承
      為九十萬四千二百元，被告丙○○自承為三百七十九萬二千三百元，被告乙○○自承僅需再扣除本金六萬元、本金二十一萬元及利息四千五百元（其餘利息
      經本院曉諭後並未再於訴訟上陳述），被告丁○○則未就債權數額部分作何陳
      述，至被告戊○○雖空口抗辯其死活會會款相抵已無所剩，惟未提出其計算表
      或為相關舉證，尚不足採，綜上，應認會首周秀英對被告擁有之會款債權數額
      皆已逾原告訴之聲明所欲確認之債權數額。被告雖另以其等應享有期限利益等
      語置辯，被告庚○○並稱：其與原告並無共同合會等語，惟縱債權之清償期尚
      未屆至，債權仍係存在，本件原告僅起訴請求確認訴外人周秀英對被告有債權
      存在，是本院審酌重點僅在訴外人確否對被告仍有債權、其數額若干而已，至
      該等債權清償期是否屆至、是否係因共同之合會而產生之債權，均不影響訴外
      人對被告有無債權存在之事實，而非所問。綜前所述，原告起訴請求確認訴外
      人周秀英對被告戊○○有七十萬元之債權存在，對被告丙○○有十五萬元之債
      權存在，對被告乙○○有七十萬元之債權存在，對被告庚○○有十五萬元之債
      權存在，被告丁○○有十一萬三千一百五十五元之債權存在，均有理由，應予
      准許。
五、訴訟費用負擔之依據：民事訴訟法第七十八條、第八十五條第一項但書。
中      華      民      國    九十    年      十      月        十九    日
                                            民事第五庭法      官  歐陽漢菁
右為正本係照原本作成
如對本判決上訴須於判決送達後二十日內向本院提出上訴狀
中      華      民      國    九十    年      十      月        十九    日
                                                      書  記  官  曾寶生


司法院資訊處製作；財團法人民間司法改革基金會備份。
